臺灣高等法院高雄分院刑事判決　　　　100年度上易字第626號
　　　　　　　　　　　　　　　　　　100年度上易字第628號
上　訴　人　臺灣高雄地方法院檢察署檢察官
被　　　告　王雅惠
被　　　告　陳聖忠
共同選任　　尤挹華律師
辯　護　人　郭正鵬律師
上列上訴人因賭博、電子遊戲場業管理條例案件，不服臺灣高雄
地方法院100 年易字73號、100 年易字289 號中華民國100 年4
月12日第一審判決（起訴案號：臺灣高雄地方法院檢察署99年偵
字第12815 號、99年蒞字8181號），提起上訴，本院判決如下：
     主  文
原判決關於王雅惠、陳聖忠賭博罪部分均撤銷。
王雅惠、陳聖忠均犯賭博罪，王雅惠處罰金新台幣貳萬捌仟元，
如易服勞役，以新台幣壹仟元折算壹日，扣案如附表一所示之物
沒收；陳聖忠處罰金新台幣壹萬元，如易服勞役，以新台幣壹仟
元折算壹日，扣案如附表二所示之物沒收。
其他上訴駁回。
     事  實
一、王雅惠自民國99年2 月10日起，為高雄縣路竹鄉○○村○○
    路4 號竹科遊藝場之實際負責人，竟基於賭博之犯意，於99
    年4 月9 日在上開公眾得自由出入之店內，以所擺設如附表
    所示之電子遊戲機，與不特定之人賭博財物，賭博方式為賭
    客持現金以一定比率如1:5 、1 ：30等開分把玩，透過機具
    內之IC板程式決定輸贏，機具上顯示之分數依據遊戲規則而
    倍數增減，賭客可請店員就機具上所顯示之分數加以計算後
    （洗分），依比率換取寄分卡分數，再持寄分卡分數向王雅
    惠兌換等值現金。適有賭客陳聖忠基於賭博之犯意，於同（
    9 ）日上午，前往上址，交付新台幣（下同）500 元予王雅
    惠開分後，把玩大樂、夢幻金明星遊戲機台後，嗣於同日2
    時4 分許，陳聖忠要求王雅惠洗分將分數寄於寄分卡後，陳
    聖忠旋在櫃檯前將寄分卡交予王雅惠，之後渠等二人先後進
    入櫃後方之辦公室，由王雅惠將兌換之現金1100元交付予陳
    聖忠。嗣於陳聖忠離開房間後，在場埋伏之員警目擊後當場
    上前詢問，並扣得陳聖忠自口袋內自行取出之上開賭金1100
    元，及在上開遊藝場內扣得如附表一、二所示之遊戲機、寄
    分卡等物。
二、案經高雄市政府警察局楠梓分局報告臺灣高雄地方法院檢察
    署檢察官偵查起訴及追加起訴。
     理  由
壹、證據能力：
一、刑事訴訟法第159 條之5 第1 項明定：「被告以外之人於審
    判外之陳述，雖不符前4 條之規定，而經當事人於審判程序
    同意作為證據，法院審酌該言詞陳述或書面陳述作成時之情
    況，認為適當者，亦得為證據。」，就王雅惠、陳聖忠、歐
    育智於警訊時之陳述，及陳聖忠於偵查中未經具結之陳述，
    檢察官、被告及辯護人均已同意有證據能力，並捨棄對質詰
    問權（本院卷21、22、35頁），證人陳聖忠於原審更已到庭
    接受詰問，已保障被告對質詰問權。審理時又未提及渠等於
    警訊時有何不法取供之情形，亦無證據顯示渠等之上開陳述
    係遭受強暴、脅迫、詐欺、利誘等外力干擾情形，或在影響
    其心理狀況致妨礙其自由陳述等不可信之情況下所為，且非
    證明力顯然過低，本院認為適當作為證據，自有證據能力。
二、被告以外之人於偵查中向檢察官所為陳述，除顯有不可信之
    情況者外，得為證據，刑事訴訟法第159 條之1 第2 項定有
    明文。查證人王雅惠、陳聖忠、劉明芳於檢察官偵查時所為
    陳述，業於供前具結，有證人結文附卷可稽，又無不可信之
    情形，檢察官、辯護人及被告並捨棄對質詰問（本院卷21、
    22、35頁），則各該證人偵查中之證述自有證據能力。
貳、有罪部分：
一、訊據被上訴人王雅惠、陳聖忠，坦承陳聖忠確於上開時間到
    至王雅惠擔任負責人之竹科遊藝場把玩電子遊戲機，並以寄
    分卡計分之事實，惟均矢口詞否認有何賭博犯行。均辯稱：
    陳聖忠並未持寄分卡向王雅惠兌換現金，陳聖忠與王雅惠進
    入辦公室，係要向王雅惠索取2000之借款云云，被告陳聖忠
    並另辯稱：1100元是我的現金，不是以寄分卡兌換的現金，
    我也未向員警劉明芳表示1100元是以寄分卡兌換，當時我以
    為劉明芳要搶劫才會拿出現金1100元云云。
二、經查：被告王雅惠自99年2 月10日起，為竹科遊藝場實際負
    責人，於盤讓竹科遊藝場後，未變更竹科遊藝場之電子遊戲
    場業營業級別證負責人登記；於99年4 月9 日下午2 時4 分
    許，被告陳聖忠在上開遊藝場打玩夢幻金明星、大樂等電子
    遊戲機完畢後，將機臺上之分數依比例換算後登載於寄分卡
    ，並交付予被告王雅惠；被告2 人旋進入櫃檯後方之辦公室
    ，嗣陳聖忠離去時，經員警上開攔查，並扣得陳聖忠自口袋
    內取出之1100元及在遊藝場內扣得附表二所示之物等情，業
    據被告2 人陳明在卷，復有高雄縣政府電子遊戲場業營業級
    別證、讓渡證書、蒐證光碟之勘驗報告及翻拍照片在卷可稽
    ，此部分事實，堪以認定。
三、次查，被告王雅惠與陳聖忠雖均辯稱：王雅惠曾向陳聖忠借
    2 千元，當（9 ）日才會在辦公室內交付現金予陳聖忠云云
    。然：
(一)、任何店面開店營業，殊無未準備任何現金供作營業收支使用
    的可能性。何況竹科遊藝場內擺設多台機具營業，具相當規
    模，該店縱未從事賭博，平常亦定會備有現鈔，以備顧客出
    示大鈔消費時（如以1000元，欲開500 元的分數）換找現金
    之用。況且，被告王雅惠既有鉅資足以盤讓該店，又豈有連
    區區2 千元，仍須向偶然上門之顧客借貸，甚至於借貸後長
    期未還之理，渠等所述，原即有違常情。警訊時又稱並無借
    據，足以佐證渠等所述為真（警卷15頁），原難遽信渠等所
    述為真。
(二)、又陳聖忠既堅稱：直到查獲當日，其仍記得王雅惠欠我錢，
    當日我去竹科遊藝場就是準備要討錢，且於進入店時就打算
    討錢等語（本院卷39頁）。而王雅惠與陳聖忠並無特殊交誼
    ，王雅惠僅向陳聖忠借過一次錢；且99年4 月10日經警查獲
    前，被告2 人僅有在竹科遊戲場見過面，而未曾在其他場合
    相遇等情，業經被告2 人一致明確陳述在卷（本院卷36頁）
    。則衡情縱因隔相當時日，致無法記得確切之借款地之時間
    ，陳聖忠實不可能完全忘記大概之借款時間，更絕無遺忘、
    誤認或錯記借款地點的可能性。然99年4 月10日查獲當日，
    警訊時、地，陳聖忠竟稱：忘記是何時借款（警卷4 、15頁
    ）；同日檢察官偵訊時陳聖忠再稱：「98年，幾月份借的我
    忘記了，是在路竹鄉，交給他的，我也忘記了」等語（偵卷
    15頁），而未能明確指出渠等唯一見過面之竹科遊藝場就是
    借款地點，益證所辯顯違常情。
(三)、再參以查獲當日移送及侯詢過程被告二人均未遭禁見，王雅
    惠於警訊時先稱：「我是很久之前，向他借錢來繳小孩的補
    習費」，嗣於偵查時，方改稱：是99年過年前在竹店內等語
    （偵卷16頁），渠等二人就借款時間，竟均先未能明確說明
    ，嗣才一致改稱係99年前即98年間，本院自難因渠等事後所
    述已趨一致，就認所辯為真。
(四)、再則，查獲當日，被告陳聖忠進入店消費時，曾先交付現金
    500 元予王雅惠開分，業經被告二人一致陳明在卷。被告陳
    既有意索討欠款，王雅惠又堅稱其為該店實際負責人，自可
    於陳聖忠來店消費之際，就由王雅惠以代墊現金，或免收現
    金而逕予記帳，或逕交予同額之寄分卡方式，歸還先前之欠
    款。渠等捨卻上開簡便且無遭疑為賭資之方式，而待陳聖忠
    消費後欲離去時才向陳聖忠收取寄分卡，並轉入辦公室交付
    現金，此等作法，更顯違常理與常情。
(五)、又扣案之日報表上並未無當日陳聖忠將寄分卡上之分數暫寄
    於該店之相關記載（參本院卷70至74頁）。至於經本院質問
    後，被告王雅惠雖稱有另將陳聖忠之分數記在寄分簿上等語
    。惟設若被告王雅惠所述實屬，衡情查獲當日，被告應該就
    會當場提出相關寄分簿以佐證其清白；且衡情為免客戶與店
    家因寄分之多寡起爭執，亦會要求客戶在記分簿上簽名確認
    。然王雅惠於本院審理時，竟稱「該帳冊只須其單方記載，
    客人不必簽名確認。且綜觀全卷，本案歷經警、偵查、原審
    ，直至本院辯論終結迄今，均未見被告提出所謂之寄分薄以
    實其說，本院自難遽信所述為真。
四、綜上所述，查獲過程中，員警曾向陳聖忠表明身分，陳聖忠
    亦向員警表示扣案之1100元係向竹科遊藝場兌換所得，業經
    員警劉明芳證述在卷（偵卷34頁），稽諸前揭各情，被告所
    辯因還錢才交付現金予陳聖忠之辯詞，又顯違常情，不足採
    信。則本案事證明確，被告犯行，堪予認定。
五、按刑法上之賭博罪，係指依偶然之勝負，定財物之得失為要
    件，凡以勝負繫於偶然之事實，並非事前所能預知者，即為
    賭博，並無方法之限制；其所謂財物，係指金錢或其他有經
    濟上價值之有體物而言。本件被告王雅惠經營竹科遊藝場，
    在上開公眾得出入之場所，擺設電子遊戲機臺，賭客以現金
    開分後，用分數押注把玩，嗣賭客得以機檯上所顯示之積分
    ，向店方兌換現金，揆諸前揭說明，應屬賭博甚明。核被告
    王雅惠、陳聖忠所為，均係犯刑法第266 條第1 項前段之普
    通賭博罪。又賭客陳聖忠與店家即被告王雅惠間，彼此係相
    互對立之意思，經合致而成立賭博罪，應屬對向犯，因各有
    其目的，各就其行為負責，彼此間無所謂犯意之聯絡，當亦
    無適用刑法第28條共同正犯之餘地（最高法院81年台非字第
    233 號判例意旨參照），併予敘明。
六、原審未詳為推求，遽為被告二人賭博部分無罪之諭知，洵有
    未恰。檢察官上訴意旨，指摘此部分原判決諭知被告無罪不
    當，為有理由，自應由本院將原判決撤銷改判。爰審酌本件
    被告2 人之賭博行為，助長僥倖心理，影響社會風氣，惟被
    告王雅惠、陳聖忠分別為店家、賭客，犯罪情節有別，及渠
    等犯罪後之態度、品性（參卷附之前科紀錄）、學歷、生活
    狀況（參警訊筆錄）暨其他一切情狀，分別量處如主文第二
    項所示之刑，並均諭知罰金如易服勞役之折算標準。
七、又本件賭客即被告陳聖忠僅把玩部分機檯，然擺設電動賭博
    機檯之賭博行為，與一般賭博行為不同，擺設人每日開機營
    業時起，即處於隨時供不特定賭客開分與其對賭之狀態，就
    擺設人而言，每日一旦開機營業，即認應已開始賭博行為，
    故既係營業時為警查獲，不論查獲時有無賭客在場賭博，查
    扣之賭博性電玩機具均屬當場賭博之器具，應依刑法第266
    條第2 項沒收之（司法院82廳刑一字第883 號、司法院78廳
    刑一字第169 2 號函文研究意見參照）。故扣案如附表一、
    二所示之電子遊戲機檯及寄分卡，既係被告王雅惠擺設在上
    開店內，作為與客人對賭之所用，自分屬當場賭博之器具及
    財物，不論屬於犯人與否，均應依刑法第266 條第2 項規定
    沒收。又扣案之1100元係被告陳聖忠之犯罪所得，唯被告陳
    聖忠既已離去該店，自應依刑法第38條第1 項第2 款規定，
    於被告陳忠所犯賭博罪之主刑項下，併予宣告沒收即可。至
    於其餘扣案之物品（日報表）並無積極證據，足以證明與本
    案犯罪有直接之關係，爰不予宣告沒收。
八、不另為無罪之諭知部分：
(一)、上訴意旨另以：被告王雅惠自99年2 月10日起即經營竹藝遊
    藝場從事賭博犯行，迄99年4 月9 日被查獲時止（不包括與
    陳聖忠對賭這次）與不特定人對賭，認被告王雅惠，此部分
    犯刑法第266 條第1 項前段之普通賭博罪嫌及涉犯刑法第26
    8 條前段意圖營利供給賭博場所罪嫌等語
二、按犯罪事實應依證據認定之，無證據不得認定犯罪事實；不
    能證明被告犯罪，應諭知無罪之判決，刑事訴訟法第154 條
    第2 項、第301 條第1 項前段分別定有明文。另按刑事訴訟
    法第161 條第1 項規定，檢察官就被告犯罪事實，應負舉證
    責任，並指出證明之方法。因此，檢察官對於起訴之犯罪事
    實，應負提出證據及說服之實質舉證責任。倘其所提出之證
    據，不足為被告有罪之積極證明，或其指出證明之方法，無
    從說服法院以形成被告有罪之心證，基於無罪推定之原則，
    自應為被告無罪判決之諭知（最高法院92年臺上字第128 號
    判例意旨參照）。
三、就被告王雅惠自99年2 月10日起經營竹科遊藝場，與不特定
    人賭博部分，除陳聖忠外，既未查獲其他賭客，檢察官就此
    部分，並未提出任何相關事證足資說服本院，自難以推測方
    式，遽認被告王雅惠有與陳聖忠以外之不特定人對賭財物之
    犯行，此部分之犯罪嫌疑，顯屬不足。
四、按刑法第268 條所定之圖利供給賭博場所罪、聚眾賭博罪，
    除行為人主觀上之營利意圖之外，其營利之來源必與供給賭
    博場所或聚眾賭博之客觀構成要件行為相結合，始克當之；
    即單純因供給賭博場所或聚眾賭博而牟利，諸如抽頭，或變
    相以收取清潔費、茶水費等名目為之，倘獲利之來源乃取決
    於賭博本身之輸贏，乃仰賴賭博之射倖性與或然率，即是否
    輸贏仍在未定，自應成立賭博罪，而非該當刑法第268 條之
    罪（臺灣高等法院96年度法律座談會結論參照）。經查，被
    告王雅惠利用擺設之電子遊戲機與陳聖忠賭博財物，本身既
    未抽佣，亦無賭客間相互對賭之情事，性質上係利用該機器
    代替自己與賭客陳聖忠在前開公眾得出入之場所賭博，此與
    意圖營利而供給賭博場或聚眾賭博之行為，並不相同。難認
    有何從供給賭博場所或聚眾賭博行為抽取金錢圖利之情形，
    與刑法第268 條意圖營利之要件尚屬有間，且公訴人就此部
    分所指亦未提出其他積極證據以為佐證，即難認被告王雅惠
    另犯刑法第268 條之罪。
四、綜上所述，檢察官並未提出積極證據，說服本院確信被告王
    雅惠有前揭公訴意旨所指之犯行，就此部分本應諭知無罪之
    判決，惟因公訴意旨認此部分若成立犯罪，與其前開賭博罪
    之犯行具有集合犯、裁判上一罪之想像競合犯關係，爰不另
    為無罪之諭知，併予敘明。
參、上訴駁回部分：
一、公訴意旨略以：被告王雅惠明知未依電子遊戲場業管理條例
    之規定領有電子遊戲場業營業級別證者，不得經營電子遊戲
    場業，竟自99年2 月10日起，在高雄縣路竹鄉○○村○○路
    4 號竹科遊藝場，擺設如附表一所示電子遊戲機具，嗣於99
    年4 月9 日下午2 時4 分許，適陳聖忠在上開遊藝場打玩夢
    幻金明星、大樂等遊戲機完畢後，為警查獲。因認被告王雅
    惠涉犯電子遊戲場業管理條例第22條之罪嫌等語。
二、公訴意旨認被告涉有前揭犯嫌，無非係以證人即查獲員警劉
    明芳之證述、蒐證光碟之勘驗報告、高雄縣政府（現已改制
    為高雄市政府）電子遊戲場業營業級別證、讓渡證書、扣案
    如附表所示之電子遊戲機、現場照片為其論據。訊據被上訴
    人即被告王雅惠否認有上開犯行，辯稱：我因剛盤頂「竹科
    遊藝場」，尚未辦理登記負責人之變更，然竹科遊藝場領有
    電子遊戲場業營業級別證，與電子遊戲場業管理條例第22條
    之規定處罰之類型不符等語。
三、經查：被告王雅惠自99年2 月10日起，為竹科遊藝場實際負
    責人，於盤讓竹科遊藝場後，未變更竹科遊藝場之電子遊戲
    場業營業級別證之負責人登記99年4 月9 日下午2 時4 分許
    ，陳聖忠打玩夢幻金明星、大樂等電子遊戲機完畢後，經警
    查獲等情，業如前述。然電子遊戲場業管理條例第15條規定
    ，業將原本規定之『辦理營利事業登記』限縮為『領有電子
    遊戲場業營業級別證』。本件被告王雅惠自訴外人處盤讓領
    有電子遊戲場業營業級別證之電子遊戲場，參照上開規定，
    應認行為人得繼續經營，縱其未辦理負責人變更登記，然此
    行為係構成電子遊戲場業管理條例第24條規定之行政責任，
    而與同條例第22條規定之罪無涉。查「竹科遊藝場」領有電
    子遊戲場業營業級別證乙情，業如前述，則被告王雅惠雖未
    辦理負責人之變更登記，依前開說明，不符合電子遊戲場業
    管理條例第22條之處罰要件。綜上所述，公訴人所提出之證
    據，本院尚無從形成有罪之心證。此外，復查無其他積極證
    據，足證被告有前開公訴人所指述之犯行，不得逕為不利被
    告之認定。
四、原審以不能證明被告犯電子遊戲場業管理條例之罪，而為被
    告無罪之諭知，核無違誤。檢察官雖提起上訴，但上訴意旨
    中，亦未指明原判決此部分有何不當，上訴自為無理由，應
    予駁回。
據上論斷，應依刑事訴訟法第368 條、第369 條第1 項前段、第
364 條、第299 條第1 項前段，刑法第266 條第1 項前段、第2
項、第42條第3 項、第38條第1 項第2 款，刑法施行法第1 條之
1 ，判決如主文。
本案經檢察官林應華到庭執行職務。
中    華    民    國   100    年    8     月    31    日
                  刑事第一庭    審判長法  官  周賢銳
                                      法  官  施柏宏
                                      法  官  洪碩垣
以上正本證明與原本無異。
不得上訴。
中    華    民    國   100    年    8     月    31    日
                                      書記官  林家煜
 ┌───────────────────────┐
 │附表一：                                      │
 ├──┬────────┬───────────┤
 │編號│品名            │數量                  │
 ├──┼────────┼───────────┤
 │1   │戰國風雲機臺    │3 臺                  │
 ├──┼────────┼───────────┤
 │2   │迷你馬機臺      │8 臺                  │
 ├──┼────────┼───────────┤
 │3   │LUCKPIGS機臺    │4 臺                  │
 ├──┼────────┼───────────┤
 │4   │霹靂名銖機臺    │5 臺                  │
 ├──┼────────┼───────────┤
 │5   │滿貫大亨機臺    │6 臺                  │
 ├──┼────────┼───────────┤
 │6   │幸運接龍機臺    │1 臺                  │
 ├──┼────────┼───────────┤
 │7   │迷之13機臺      │2 臺                  │
 ├──┼────────┼───────────┤
 │8   │賓果海盜機臺    │2 臺                  │
 ├──┼────────┼───────────┤
 │9   │BAR機臺         │7 臺                  │
 ├──┼────────┼───────────┤
 │10  │夢幻之星機臺    │1 臺                  │
 ├──┼────────┼───────────┤
 │11  │孫悟空機臺      │10 臺                 │
 ├──┼────────┼───────────┤
 │12  │大樂機臺        │8 臺                  │
 ├──┼────────┼───────────┤
 │13  │夢幻金明星機臺  │18 臺                 │
 ├──┼────────┼───────────┤
 │14  │金錢鼠機臺      │2 臺                  │
 ├──┼────────┼───────────┤
 │15  │LUCK PIGS主機   │1 臺                  │
 ├──┼────────┼───────────┤
 │16  │迷你馬螢幕主機  │1 臺                  │
 ├──┼────────┴───────────┤
 │17  │寄分卡33張（1 千分8 張、5 百分9 張、100 │
 │    │分5 張）                                │
 └──┴────────────────────┘
 ┌───────────────────────┐
 │附表二：                                      │
 ├───────────────────────┤
 │一、附表一所示之物。                          │
 │二、新台幣1100元。                            │
 └───────────────────────┘